【裁判字號】    96,簡上,75
【裁判日期】    970514
【裁判案由】    損害賠償
【裁判全文】
臺灣高雄地方法院民事判決              96年度簡上字第75號
上  訴  人  丁○○○
            戊○○
            丙○○
            乙○○
共      同
訴訟代理人  孫守濂律師
            李慶榮律師
被 上訴 人  己○○
訴訟代理人  黃勇雄律師
上列當事人間損害賠償事件，上訴人不服本院民國96年1 月24日
95年度雄簡字第4367號第一審民事判決，提起上訴，本院於民國
96年4月30日言詞辯論終結，判決如下：
    主  文
原判決廢棄。
被上訴人在第一審之訴駁回。
第一、二審訴訟費用由被上訴人負擔。
    事實及理由
一、被上訴人主張：坐落高雄市○○區○○段第0000-0000 地號
    及第0000-0000 地號土地，及其上建物即門牌高雄市○○區
    ○○里○○○路305 號及307 號房屋（下稱系爭房地）為被
    上訴人與上訴人5 人公同共有，而上訴人4 人共同決意將系
    爭房地出租予訴外人甲○○，並收取93年度租金，總金額為
    新臺幣（下同）1,263,000 元；然財政部高雄市國稅局三民
    稽徵所已核定被上訴人既為系爭房地之公同共有人之一，如
    按公同共有比例分配所得租金，被上訴人應可得收取租金所
    得五分之一之部分，即252,600 元，但上訴人均未將上開款
    項給付予被上訴人。又上訴人出租系爭房地，未經被上訴人
    之同意，致使被上訴人無法使用收益系爭房地，實為嚴重不
    法侵害被上訴人權益。為此，爰依侵權行為損害賠償之法理
    ，請求上訴人應連帶賠償被上訴人類似租金之損害，即上訴
    人應連帶給付被上訴人252,600元，並自民國（下同）95年4
    月10日起至清償日止，按年息5 ％計算之利息。並於本院審
    理時補稱：上訴人因擅自出租系爭房地，使財政部高雄市國
    稅局三民稽徵所向被上訴人課徵93年度租賃所得252,600 元
    ，此部分自應構成對被上訴人之侵害；再者，兩造之被繼承
    人即訴外人周老炳生前並未實際向高雄市第三信用合作社（
    以下簡稱高雄三信合作社）借款，此由周老炳之借款帳戶於
    其死亡後，猶有動支款項之情自明，另由上訴人於申報周老
    炳之遺產稅時，亦未曾主張周老炳有此部分之負債，亦足證
    周老炳於生前並未實際積欠高雄三信合作社款項之事實；另
    上訴人丁○○○於周老炳死亡後，均未向其餘繼承人主張行
    使剩餘財產分配請求權，至本件訴訟期間始提出，已逾法定
    2 年之時效；至丁○○○所另主張之扶養抵銷部分，因丁○○○並無不能維持生活之情事，且扶養方法亦未依法經親屬
    會議決之，故丁○○○以此主張抵銷，自屬無據等語。
二、上訴人則以：就系爭房地之土地部分係兩造所公同共有，惟
    房屋部分並無公同共有，故上訴人出租房屋收取租金，被上
    訴人沒有權利可以請求分配。88年時兩造之被繼承人周老炳
    ，與上訴人均認同被上訴人就系爭房地之房屋部分沒有權利
    ，所以給予被上訴人租金的部分沒有共識。又被上訴人主張
    的租金部分有誤，景氣好時租金固可達5 萬元，但並無被上
    訴人所主張的那麼多等語以資抗辯。於原審聲明：駁回被上
    訴人之訴。並於本院審理時補稱：系爭房地原先為上訴人丁○○○分別向訴外人周寶盆及台灣航業股份有限公司所購得
    ，而先前係借名登記於周老炳名下，且系爭房地之房屋部分
    ，其後實係上訴人丁○○○單獨出資興建，並非周老炳之遺
    產，縱認上開房屋為周老炳之遺產而應由兩造公同共有，上
    訴人單獨出租系爭房地之行為，亦未有侵害被上訴人權利之
    可言；再者，如認被上訴人之主張為有理由，因周老炳生前
    積欠高雄三信合計合作社高達5,323, 320元之債務未清償，
    而係由上訴人丙○○單獨清償，上訴人丙○○於清償後，本
    於利害關係人清償及無因管理之法律關係，本得向周老炳之
    其餘繼承人請求支付所代償之款項，今上訴人丙○○願將對
    被上訴人之請求權平均讓與予其餘上訴人，用以抵銷被上訴
    人之請求；最末，上訴人丁○○○為周老炳之妻，亦為被上
    訴人之母，於周老炳死後，本即得對周老炳之其餘繼承人，
    請求剩餘財產分配請求權，亦得向被上訴上請求扶養，故系
    爭房地縱為周老炳所有，應先由上訴人丁○○○取得1/2 ，
    再行分配，且上訴人丁○○○亦得以對被上訴人之扶養請求
    權，抵銷被上訴人本件之請求等語。
三、原審經審理結果，判決被上訴人全部勝訴，即上訴人應給付
    被上訴人252,600 元，及自95年4 月10日起至清償日止，按
    週年利率5 ％計算之利息。上訴人不服，提起上訴，於本院
    聲明：(一)原判決廢棄，(二)被上訴人在第一審之訴駁回。被上
    訴人則一致聲明：上訴駁回等語。
四、下列事項為兩造所不爭執，並有上訴人之戶籍謄本（原審卷
    第15至18頁）、系爭房地之土地登記謄本、建物登記謄本（
    原審卷第40至43頁）、被繼承人周老炳與高雄市第三信用合
    作社間借款繳息證明書（原審卷第64、65頁）、上訴人丁○○○與訴外人甲○○之房屋租賃契約書（原審卷第76頁）等
    件在卷可稽，堪信為真實：
（一）兩造均為周老炳之合法繼承人。
（二）上訴人於93年間共同出租系爭房地。
（三）如被上訴人之請求為有理由，上訴人對被上訴人所請求之
      金額不爭執。
（四）系爭房地中關於高雄市三民區○○○路305 號之建物及其
      坐落之000-0000地號土地與同段000-0000號土地，均屬兩
      造所公同共有。
（五）以周老炳名義為借款人，向高雄三信合作社所商借之二筆
      金額分別為75萬元及500 萬元之借款，於周老炳死後，餘
      額為583,32 0元及474 萬元，均係以丙○○之名義清償。
五、本件兩造之爭點即在於：
（一）被上訴主張侵權行為有無理由？其所受損害金額為多少？
（二）系爭房地中之305 號及307 號建物，究為單一建物，抑或
      為不同建物？
（三）系爭房地中之305 號及307 號之建物，是否均為周老炳所
      有？抑或是上訴人丁○○○出資所興建？
（四）周老炳生前有無向高雄三信合作社借款75萬元及500 萬元
      ？又上訴人代償周老炳遺產債務之數額為若干？上訴人就
      此所為之抵銷抗辯有無理由？
（五）上訴人丁○○○所主張之剩餘財產分配請求權，以及扶養
      請求權之抵銷有無理由？是否罹於時效？
六、本院判斷：
（一）被上訴主張侵權行為有無理由？其所受損害金額為多少？
    (一)按除法律或契約另有規定外，公同共有人未得其他公同共
      有人之同意，將公同共有物出租他人，致其他公同共有人
      之權利受有損害者，受害之公同共有人非不得依侵權行為
      之法律關係，請求加害之公同共有人賠償損害（最高法院
      85年度台上字第229 號判決意旨參照）。經查，系爭房地
      中除307 號房屋外，其餘均屬兩造所公同共有，則上訴人
      將系爭房地出租與訴外人甲○○之行為，致使被上訴人無
      法對系爭房地為使用收益，實難認並無對被上訴人之權益
      造成損害。上訴人以其將繼承之公同共有物出租，並向承
      租人收取租金之行為，係就遺產為管理及收益之行為，且
      係與承租人成立租賃契約關係之行為，並無不法可言等語
      ，認為其出租公同共有物之行為未經被上訴人之同意，並
      無侵害被上訴人之權益，實不可採。
    (二)按被上訴人因上訴人擅自出租系爭房地之行為，致不能對
      公同共有物為使用收益，其客觀上自受有相當於租金之損
      害，又因上訴人亦為系爭房地之公同共有人，渠等對系爭
      房地本亦有得為使用收益之權，在系爭房地未經分割以前
      ，為求計算上之公允，本院認應以系爭房地可得之租金數
      額，依兩造之應繼分比例予以均分予兩造，而以被上訴人
      可得之數額作為被上訴人之損害額，且此亦為被上訴人所
      主張（見本院97年4 月30日言詞辯論筆錄第4 頁）。查上
      訴人將其與被上訴人公同共有之房地出租與訴外人甲○○
      ，並收取租金1, 263,000元等情事，已如前述；故上開租
      金按被上訴人應繼分之比例分配，即租金之5 分之1 ，該
      金額經計算為252,600 元（計算式:1,263, 000 ×1/5 ＝
      252,600） ，故被上訴人因上訴人之共同侵權行為致被上
      訴人所受之損害，其損害額應為252, 600元。
（二）系爭房地中之建國二路305 號及307 號建物，究為單一建
      物，抑或為不同建物？
      查證人即被上訴人配偶之姐盤麗菊於本院行準備程序期間
      ，已來院證稱：之前約在72年、73年間我到建國二路305
      號、307 號去找我弟媳己○○時，當時兩間（即指高雄市
      ○○○路305 號及307 號）是相通的（見本院卷第490 、
      49 1頁），並有證人盤麗菊與被上訴人先前於系爭房地前
      共同拍攝之照片1 幀在卷可稽（見本院卷第486 頁），由
      上開照片視之，高雄市○○○路305 號房屋前半部與307
      號相連部份，於拍攝上揭照片之時，應無分隔隔間之情形
      。雖另一證人即向上訴人承租系爭房地之甲○○於本院行
      準備程序期間，亦來院證稱：當時建國二路305 、307 號
      2 間建物，當時用三合板隔開，而且是一開始租的時候就
      隔開了，我有要求房東將三合板打開，但是房東不肯等語
      （見本院卷第501 頁）。然經本院至系爭建物實際履勘結
      果，系爭建物之305 、30 7號均為2 層樓建築；而建國二
      路305 號其後有一樓梯可上二樓，在建國二路305 號前端
      與建國二路307 號現以木板間隔中間無通道，據上訴人戊○○當場表示，305 號2 樓前端與307 號接連處之木板係
      （本院勘驗前）一個月前始搭建，原始亦係以木板予以隔
      間有一門；而307 號2 樓部分，現僅能藉由鋁梯自一樓騎
      樓之天花板上下（如本院拍攝照片所示，即本院卷第519
      、520 頁之照片），且307 號內部並無樓梯可供上下；建
      國二路305 及307 號皆僅有面對建國二路之出入口，並無
      後門等情（見本院卷第513 頁勘驗筆錄），且高雄市○○○路307 號建物一樓可使用之面積，依照高雄市政府地政
      處三民地政事務所建物測量成果圖所示，僅有3. 93 平方
      公尺而已（本院卷第418 頁），則由本院現場勘驗之結果
      可知，高雄市○○○路307 號在本院勘驗前之1 個月，並
      無獨立之樓梯可供上下，而需借助高雄市○○○路305 號
      之樓梯，始能通行至高雄市○○○路307 號之2 樓，顯見
      其應無構造上之獨立性；況參酌證人甲○○上開所證，高
      雄市○○○路305 號及同路307 號之房屋，在其承租之時
      ，高雄市○○○路305 號及307 號間亦僅係以不強固之三
      合板予以簡易區隔，且應係可以隨時打開，益徵高雄市○○○路307 號，本應為同路305 號建物之一部，而無獨立
      性存在。是以高雄市○○○路305 號及同路段307 號，應
      係屬同一建物無訛。
（三）系爭房地中之305 號及307 號建物，是否均為周老炳所有
      ？抑或是上訴人丁○○○出資所興建？
    (一)按依本法所為之登記，有絕對效力，土地法第43條定有明
      文；故依土地法所為之登記，有絕對真實之公信力，縱使
      登記原因有無效之情形，在該登記未塗銷以前，其登記仍
      不失其效力（最高法院70年度台上字第3402號判決意旨參
      照）。
    (二)查系爭建國二路305 號房屋原為違章建築，於86年6 月2
      日方為第一次建物登記，其登記所有人為周老炳，有高雄
      市政府地政處三民地政事務所之高市地三民字第09600063
      63號函在卷供參（本院卷第221 頁至232 頁），而高雄市
      ○○○路305 號房屋，於周老炳死亡後，亦由周老炳之繼
      承人即兩造共同繼承而登記為公同共有，此有建物登記謄
      本在卷可憑（見原審卷第42頁），故縱如上訴人主張高雄
      市○○○路305 號應為上訴人丁○○○所出資興建，而應
      為上訴人丁○○○所有，惟參照上開說明。在未經起訴請
      求塗銷登記之前，其原始之登記，自仍不失其效力，故系
      爭建國二路305 號之房屋，仍應認原為周老炳所有，而於
      周老炳死亡後，自由周老炳之全體繼承人共同繼承。
    (三)又如前所述，高雄市○○○路307 號，既應認係屬同路30
      5 號建物之一部分，則自應認原同屬周老炳所有，而於周
      老炳死後，由兩造共同繼承為公同共有。
（四）周老炳生前有無向高雄三信合作社借款75萬元及500 萬元
      ？又上訴人代償周老炳遺產債務之數額為若干？上訴人就
      此所為之抵銷抗辯有無理由？
    (一)查經本院向高雄三信合作社新興分社查詢之結果，83年1
      月15日周老炳帳戶有一筆500 萬元借款入帳，借期7 年，
      86 年12 月9 日尚欠474 萬元，該筆款項於88年7 月22日
      由丙○○帳戶撥款償還之；另周老炳亦曾另貸款75萬元，
      借期自83年7 月16日起至98年7 月16日止；而周老炳死亡
      時，該筆借款尚餘債務583,320 元，嗣於93年8 月9 日由
      富邦銀行前鎮分行，代號：000-00 00 匯入250,74 1元以
      清償本息，匯款人為富邦銀行高屏個金中心。此有高雄三
      信合作社96年6 月11日高三合社祕文字第984 號函、96年
      6 月1 日高三信社秘文字第960 號函在卷可證（本院卷第
      145 、143 頁）。
    (二)再經本院向高雄三信合作社函查之結果，上開周老炳之2
      筆借款，均經詳實對保，此有高雄三信合作社96年7 月26
      日高三信社秘文字第1322號函、96年8 月7 日高三信社秘
      文字第1415號函及隨函附送之資料附卷可佐（見本院卷第
      264 頁至第265 頁、323 頁至第327 頁），顯見上揭2 筆
      借款，均應係周老炳親自向高雄三信合作社所借無疑。
    (三)雖被上訴人主張上開借款，借款契約並非周老炳本人簽訂
      ，且於周老炳死亡後，仍有陸續動支之情形，顯見實際借
      用人並非周老炳所借云云，上訴人戊○○亦不爭執前開2
      筆借款中之500 萬元，於周老炳死亡後仍有陸續動支之情
      形，僅辯稱先前有得周老炳之同意可使用上開借款等語（
      見本院卷第186 頁）。惟如前所述，前開2 筆借款，既確
      係經高雄三信合作社之人員與周老炳對保，顯見當時周老
      炳應確有向高雄三信合作社商借前開2 筆款項之真意，且
      實際上亦向高雄三信合作社借得款項，被上訴人空言爭執
      借款契約並非周老炳本人所簽云云，自無足取。至周老炳
      於借得款項之後，如何處分及使用？是否贈與他人或允許
      他人任意使用？除非得債權人即高雄三信合作社之同意，
      而為債務人之變更，仍無礙周老炳最終應負擔清償此2 筆
      借款之責。被上訴人苟主張周老炳就前開2 筆借款，無庸
      負清償之責，自應就此對其有利之事實，負舉證之責，在
      被上訴人未為舉證之情形下，尚難為其有利之認定。
    (四)而前揭以周老炳名義為借款人，向高雄三信合作社所商借
      之2 筆金額分別為75萬元及500 萬元之借款，於周老炳死
      後，餘額為583,32 0元及474 萬元，均係以丙○○之名義
      清償之事實，此為兩造所不爭。又上述2 筆借款如前所述
      ，既本應由周老炳負最終之清償之責，則於周老炳死後，
      自應成為周老炳之遺產債務，而由周老炳之合體繼承人負
      連帶清償之責；依民法第280 條前段之規定，在無其他規
      定或另行約定之情形下，應由兩造依人數平均分擔義務，
      故上訴人包括丁○○○、戊○○、丙○○、乙○○，以及
      被上訴人在內，各人應分擔之部分均為1,064,664 元【計
      算式：（583,320 ＋4,740,000） ÷5 ＝1,064,664 】。
    (五)按連帶債務人清償連帶債務，係基於債務人之身分而自為
      清償，與民法第312 條規定之第三人清償，係基於第三人
      之身分而為清償者，並不相同。連帶債務人清償連帶債務
      後，其求償權及代位權直接適用民法第281 條之規定，而
      無再適用民法第312 條規定之必要（最高法院92年度台上
      字第1440號判決意旨參照）。本件上訴人丙○○既已表明
      欲以代為清償上揭借款之事實，主張平均讓與其對被上訴
      人所可主張之權利予其他上訴人，上訴人並均以此而對被
      上訴人所為之請求主張抵銷，衡以上訴人丙○○，以及其
      餘上訴人之主張，自應係主張民法第281 條規定之權利，
      而誤引民法第312 條之規定，基於紛爭解決一次性之法理
      ，上訴人此部分之誤引條文，仍無礙其主張民法第281 條
      權利之真意。因兩造每人各應負擔1,064,664 元之繼承債
      務，已如前述，為此，上訴人丙○○即對被上訴人有1,06
      4, 664元之請求權；又上訴人丙○○已將該債權平均讓與
      其餘上訴人，故上訴人4 人各得對被上訴人主張該債權之
      4 分之1 ，即266,166 元。被上訴人得向上訴人連帶請求
      賠償之賠償金部分既為252,600 元，已如上述，則在每一
      上訴人各得向被上訴人主張請求給付266,166 元之權利下
      ，經抵銷後，被上訴人已無餘額得向上訴人主張權利。
七、綜上所述，被上訴人本於侵權行為之法律關係請求上訴人應
    連帶給付252,600 元，及自95年4 月10日起至清償日止，按
    年息5 ％計算之利息，因上訴人行使抵銷抗辯後，已無餘額
    可資請求，而無理由，應予駁回。原審不察，判命上訴人應
    連帶給付252,600 元之本息，實有未當。上訴意旨指摘原判
    決不當，求予廢棄改判，為有理由，自應由本院予以廢棄，
    並改判如主文第2 項所示。
八、本件上訴人主張抵銷既有理由，則兩造其餘爭點，以及其餘
    攻擊防禦方法，因與本院上開結論無涉，爰不再加以一一論
    駁，併此敘明。
據上論結，本件上訴為有理由，依民事訴訟法第436 條之1 第3
項、第450 條、第78條，判決如主文。
中    華    民    國    97    年    5     月    14    日
                  民事鳳山分庭審判長法  官  楊富強
                                    法  官  呂憲雄
                                    法  官  李怡諄
以上正本係照原本作成。
本判決不得上訴。
中    華    民    國    97    年    5     月    14    日
                                    書記官  陳建琪


司法院資訊處製作；財團法人民間司法改革基金會備份。
